【裁判字號】    92,簡上,14
【裁判日期】    920723
【裁判案由】    給付違約金
【裁判全文】
臺灣基隆地方法院民事判決                            九十二年度簡上字一四號
    上  訴  人  乙○○
    訴訟代理人  黃憲男律師
    複  代理人  陳英鳳律師
    被  上訴人  聯碩房屋仲介有限公司
    法定代理人  丙○○
    訴訟代理人  甲○○
右當事人間請求給付違約金事件，上訴人不服本院基隆簡易庭中華民國九十二年一月
二十九日九十一年度基簡字第六二七號第一審判決提起上訴，本院第二審合議庭判決
如左：
    主    文
上訴駁回。
第二審訴訟費用由上訴人負擔。
    事    實
甲、上訴人方面：
一、聲明：求為判決(一)原判決廢棄；(二)被上訴人在第一審之訴駁回。
二、陳述：除與原判決記載相同者，茲引用之外，補稱：
  (一)按當事人主張有利於己之事實者，就其事實有舉證之責任，民事訴訟法第二百七
    十七條定有明文；又民事訴訟法如係由原告主張權利者，應先由原告負舉證之責
    ，若原告先不能舉證，以證實自己之主張為真實，則被告就其抗辯事實即令不能
    舉證，或其所舉證據尚有疵累，亦應駁回原告之請求（最高法院著有十七年上字
    第九一七號判例意旨參照）。次按解釋契約固須探求當事人立約時之真意，不能
    拘泥於契約之文字，但契約文字業已表示當事人真意，無須別事探求者，即不得
    反捨契約文字更為曲解（最高法院著有十七年上字第一一一八號判例意旨參照）
    。查兩造簽訂之不動產委託銷售契約書第七條第四、七、八款關於受託人即被上
    訴人之義務要件及應為之要式行為有明確規定：「４、如買方簽立『要約書』，
    受託人應即將要約書轉交委託人，不得隱瞞或扣留。」、「７、受託人應於收受
    訂金後二十四小時內通知委託人，但因委託人之事由致無法通知送達者，不在此
    限。」、「８、有前項但書情形者，受託人應於二日內寄出書面通知，表明收受
    訂金及無法送達之事實告知委託人。」，另第十三條就通知送達之規定亦明載：
    「委託人及受託人雙方所為之徵詢、洽商或通知辦理事項，如以書面通知時，均
    按本契約所載之地址為主。」，及疑義之處理則規定於十四條：「本契約為定型
    化條款，如有疑義時，應依消費者保護法第十一條第二項規定，為有利於委託人
    之解釋。」。被上訴人自起訴始終無法舉證有履行委託契約書所定之義務，且在
    第一審九十二年一月十五日言詞辯論期日當庭自認：「我們是以電話通知，無法
    提出證據」等語，由其自認已足證被上訴人確有違反委託契約所定之受託義務，
    其依據契約請求違約金即屬無據，且參酌前開法條暨判例意旨所示，應駁回被上
    訴人之起訴，第一審反捨契約文字，置兩造之條款為無物，僅僅以推測擬制之方
    式認「惟衡諸常情，原告如在委託銷售期限覓得買主，應無不於期限告知受託人
    （應係委託人）之理」等語為判決基礎，顯然有悖證據法則，並與首開判例意旨
    所示相違，自屬違背法令。
  (二)又被上訴人為專業之仲介公司，參酌情理其法律上作為之注意義務應高於委託人
    之上訴人，苟如認被上訴人在第一審所述於九十一年九月三日已覓得買主並收領
    定金新臺幣（下同）十萬元，上訴人之子魏志忠於九十一年九月四日去電表明『
    不賣了』為真正，當時距兩造合約期滿尚有六、七日，被上訴人為專業人士，為
    維護其應有之權利，其書面通知綽綽有餘，豈會不即刻以書面通知，甚至以存證
    信函通知上訴人已於九月三日收領定金之事，以取得有利之證據，又何需待兩造
    合約期滿後，始於九十一年九月十六日以基隆郵局第三一支局存證信函第九五號
    為虛構事實取證，此舉顯違常情，益證被上訴人請求違約金實不足取。另被上訴
    人起訴狀主張「‧‧‧之後本公司與買方林金定先生協商，同意以六百三十萬元
    購買，並於九月三日支付十萬元作為訂金，本公司立即與被告聯繫，並約定九月
    八日簽訂買賣契約‧‧‧」，證人林金定雖附合被上訴人，惟對於簽約一事係稱
    ：「原本約定九月三日的那個星期六簽約‧‧‧」，但九十一年九月三日當週之
    星期六係九月七日而非九月八日，足證被上訴人所稱確有不實。
  (三)末按契約附有停止條件者，於該條件成就前，居間人不得請求報酬，民法第五百
    六十八條第二項有明文規定。系爭委託銷售契約第五條服務報酬約定，受託人於
    買賣成交時，得向委託人收取服務報酬，委託人於與買方簽訂買賣契約時，一次
    支付予受託人，被上訴人始終無法舉證證明於契約有效期限內，協助上訴人成立
    買賣，其請求報酬之條件尚未成就，據以請求報酬，顯屬無據。
  (四)另被上訴人與訴外人林金定書立之買賣議價委託書記載：「載明買方提出要約承
    購條件的主要內容，由受託人轉達給買方」等內容，故兩造合約對於要約書明文
    訂定「應即」將要約書轉交委託人，而議價委託書涉及金錢之收受自應較要約書
    更為慎重，始能讓委託人明白買方議定之內容，如權利義務之訂定、訂金已收取
    等，令賣方就議價委託書內容能於適當期間內詳細審閱，豈有如被上訴人所稱議
    價委託書不須轉交委託人之理，且上開買賣議價委託書約定由買方自由選擇簽署
    「要約書」與「買賣議價委託書」二種文件其中一種供買方參考，足證不論係要
    約書或議價委託書均屬「應即」交付委託人之賣方，自不容被上訴人強詞認兩造
    所約定者係要約書而非議價委託書，故不須轉知交付，而無違約之事實。
三、證據：提出九十一年年曆一張。
乙、被上訴人方面：
一、聲明：求為判決如主文第一項所示。
二、陳述：除與原判決記載相同者，茲引用之外，補稱：
  (一)依系爭委託銷售契約之約定，被上訴人有權代為收受買方支付之定金，於收到定
    金後即以電話通知上訴人，上訴人表示於簽約時再一併交付定金，且買賣雙方之
    價格已經達成合意，並非在議價階段，無需簽訂要約書或轉交買賣議價委託書。
  (二)訴外人即買主林金定在九十一年七月間即委託被上訴人與上訴人議價，上訴人自
    係知悉有買主欲購買，嗣後始願意以六百三十萬元出賣，並要求被上訴人減收百
    分之二之服務費。
  (三)被上訴人係從事服務業，故以較和緩之方式處理，才未在委託期限內以書面通知
    上訴人已收受定金，且因颱風來襲，一直無法聯絡到上訴人確定簽約日期，嗣上
    訴人要被上訴人與其子魏志忠聯絡，魏志忠表明不賣，被上訴人始寄發存證信函
    ，且上訴人短期內即將不動產另行出售他人，有意圖規避給付被上訴人服務費之
    嫌。
三、證據：除援用第一審所提證據外，另提出土地及建物登記謄本各一件、訴外人林
    金定存款存摺明細影本一件。
丙、本院依職權向基隆市信義地政事務所調閱上訴人將其所有坐落基隆市○○區○○
    段九一五地號土地所有權應有部分萬分之二六六及其上二○六二建號即門牌號碼
    基隆市○○路二六○巷三六弄十五號房屋所有權全部（以下簡稱系爭不動產）於
    九十一年十二月十一日辦理所有權移轉登記申請資料。
    理    由
一、被上訴人起訴主張：被上訴人於民國九十一年三月二十九日與上訴人訂立不動產
    委託銷售契約書，約定上訴人將其所有系爭不動產委由被上訴人以七百六十萬元
    之價格仲介銷售，並約定期限自九十一年三月二十九日起至九十一年五月三十一
    日止，期滿未能出售，兩造又於九十一年六月十日續約，銷售期限延至九十一年
    九月十日止，價格調降為六百八十萬元，嗣後上訴人又於九十一年九月二日將委
    託銷售價格降為六百三十萬元，並應給付被上訴人服務費十二萬元，被上訴人於
    委託期間內之九十一年九月三日收受買主林金定之十萬元定金，並即以電話通知
    上訴人簽約，詎上訴人無故拒絕簽訂買賣契約，被上訴人自得依約請求十二萬元
    之服務報酬。
二、上訴人則以：兩造雖訂定委託銷售契約，但在委託期間，被上訴人未通知上訴人
    經其仲介已有買主並收取定金，復未將買主之要約書或議價委託書轉交上訴人，
    未履行委託銷售契約之義務，被上訴人並未達成買賣成交之事實，其請求服務報
    酬，自屬無據等語，作為抗辯。
三、查上訴人委託被上訴人銷售系爭不動產，幾經降價結果，最終約定委託銷售總價
    額為六百三十萬元，委託期間自九十一年三月二十九日起至九十一年九月十日止
    ，服務報酬為十二萬元等事實，為上訴人所不爭執，並據被上訴人提出不動產委
    託銷售契約書一件、委託銷售契約修正同意書二件（以上均為影本）為證，堪認
    被上訴人此部分之主張為真實。
四、被上訴人主張其於委託期限屆至前之九十一年九月三日尋得買主即訴外人林金定
    ，表示願以六百三十萬元之價格買受系爭不動產，並已收受林金定所交付之十萬
    元定金，惟於通知上訴人並約定簽約日期後，上訴人竟拒絕出售系爭不動產等情
    ，為上訴人所否認，並以前揭情詞抗辯，經查：
  (一)被上訴人於委託期限屆至前，以經上訴人同意之委售價格六百三十萬元，覓得買
    主即訴外人林金定，並已收受林金定所交付之十萬元定金等事實，有被上訴人所
    提於九十一年九月三日與林金定簽訂之買賣議價委託書及林金定於同日提款十萬
    元之存款存摺明細影本各一件在卷可憑，並經證人林金定於第一審到庭證述明確
    （見第一審卷第六一頁），足認被上訴人確已於委託期限屆至即九十一年九月十
    日前，以經上訴人同意之委售價格六百三十萬元覓得買主。雖被上訴人就買賣雙
    方約定之簽約日期與證人林金定所述不一，然二者僅相差一天，彼等因時隔已久
    致記憶糢糊而陳述有異，應屬可能之事，且約定於何日簽約，並無礙被上訴人於
    委託期間內為上訴人找到合乎其所定銷售總價以上之承買者之事實，尚難據此即
    認被上訴人主張在委託期限內有買主願以六百三十萬元購買系爭不動產一節不實
    在。
  (二)又被上訴人主張其已於委託期限內以電話通知被上訴人有買主願以六百三十萬元
    購買並已支付十萬元定金之事實，業據證人林金定於第一審證稱：「我七月初去
    原告店內詢問，他介紹我這間房子，七月三十一日我與原告打契約，我出價六百
    二十五萬元，屋主開價是六百八十萬元，後來九月三日時，原告通知我屋主願以
    六百三十萬賣，我也同意了，我就去原告那裡付訂金十萬元，是以現金十萬元交
    付。」等情（見同上頁數），核與上訴人願意委託被上訴人出售系爭不動產之總
    價額最初為七百六十萬元，於九十一年六月十日修正為六百八十萬元，復於九十
    一年九月二日修正為六百三十萬元及證人林金定於九十一年九月三日與被上訴人
    簽訂買賣議價委託書並交付十萬元定金等過程相符，倘若上訴人不知有買主願以
    六百三十萬元購買系爭不動產，則於九十一年九月二日將委託銷售總價額降為六
    百三十萬元後，應會延長委託銷售期限，以便被上訴人以新價格繼續銷售，由上
    訴人降價，但委託銷售期限仍至九十一年九月十日為止，且於上訴人降價後，被
    上訴人隨即於翌日即九十一年九月三日與買主林金定簽訂買賣議價委託書之事實
    ，足認上訴人於九十一年九月二日降價時，買主已存在，被上訴人無須再透過其
    他管道銷售系爭不動產，即可媒介買賣雙方成交，故上訴人未再延長委託銷售期
    限，被上訴人主張其於委託期限屆至即九十一年九月十日前覓得買主並通知上訴
    人已收受十萬元定金，堪以採信。
  (三)上訴人雖抗辯被上訴人未依兩造簽訂之委託銷售契約第七條第四款、第六款、第
    七款之規定，將買方之要約書或議價委託書轉交上訴人，並於收受定金後二十四
    小時內通知上訴人，且因上訴人之事由致無法通知送達者，應寄出書面通知，表
    明收受定金及無法送達之事實告知上訴人，未履行其義務云云。惟按稱居間者，
    謂當事人約定一方為他方報告訂約之機會，或為訂約之媒介，他方給付報酬之契
    約，民法第五百六十五條定有明文。本件兩造所成立之委託銷售契約之內容，係
    由被上訴人於上訴人所定之銷售期間內即九十一年三月二十九日起至同年九月十
    日止，在上訴人所定之銷售總價六百三十萬元之條件內，由被上訴人代覓買主，
    並期使買方與上訴人就系爭不動產得以訂立買賣契約，是被上訴人之契約給付義
    務，乃重在於上訴人所定委託期限內，替上訴人找到合乎其所定銷售總價以上之
    承買者，並由被上訴人居間協調，聯絡買賣雙方，期使買賣雙方達成締結正式買
    賣契約之目的，依前所述，被上訴人確已於上訴人所定銷售期限即九十一年九月
    十日之前，覓得合乎條件之買主即林金定，且已於委託期限屆至前將該情通知上
    訴人，並代為接洽協調買賣雙方正式簽約事宜，卻因上訴人之消極不作為，致未
    能與買方正式締結買賣契約，依民法第一百零一條第一項：「因條件成就而受不
    利益之當事人，如以不正當行為阻其條件之成就者，視為條件已成就。」之規定
    ，應視為上訴人因被上訴人媒介而出售系爭不動產應給付服務報酬之條件已經成
    就，被上訴人自得請求上訴人給付約定之服務報酬十二萬元。另因目前國內房屋
    價格資訊並不充分，房屋仲介業者因一方面接受屋主委託銷售房屋，另一方面又
    代表買主向屋主要約或議價之特有交易制度關係，於成屋買賣過程中，為唯一全
    盤掌握買賣標的物狀況、買方可選擇之要約方式、買賣雙方之出價及可能成交之
    價格等交易資訊者，相較買方或賣方而言，明顯居於資訊優勢之地位，為使房屋
    仲介業者所持資訊透明，系爭委託銷售契約第七條第四款：「若買方簽立要約書
    ，受託人應即將要約書轉交委託人，不得隱瞞或扣留」之規定確有其必要性，惟
    買賣契約必要之點首重標的物及價金，系爭不動產最終之委託價格為六百三十萬
    元，買方即訴外人林金定既於上訴人委託期限前，表示同意該價格，被上訴人並
    已於委託期限屆日前通知上訴人，已如前述，上訴人確已知悉買主願意購買之價
    格，被上訴人雖形式上未將買主林金定之要約書或議價委託書轉交上訴人，實無
    違背上開約定之規範目的。又系爭委託銷售契約第七條第六項約定：「受託人應
    於收受定金後二十四小時內通知委託人。」，並未限定被上訴人應以何種方式通
    知，而以其通知之期限僅有短暫之二十四小時，利用電話通知自係最方便快速之
    方式，且系爭不動產本有買主存在，於上訴人將價格降為六百三十萬元時，被上
    訴人即可媒介買賣雙方成交，況距離上訴人委託銷售之期限已將屆至，衡情上訴
    人於收受林金定之定金後自會儘速通知上訴人，縱認被上訴人未於收受定金後二
    十四小時內通知上訴人，依系爭委託銷售契約第十一條之約定，僅上訴人得解除
    委託契約，上訴人既未解除系爭契約，被上訴人就其與上訴人間所成立之委託銷
    售契約，復已完成其契約之給付義務，自得依約請求報酬。
  (四)被上訴人就其主張之事實已提出不動產委託銷售契約書、買賣議價委託書、存款
    存摺明細各一件、委託銷售契約修正同意書二件暨證人林金定之證詞為證，並非
    未提出任何證據，而上訴人爭執之重點無非在於被上訴人是否在委託期限屆至前
    通知上訴人已有買主，然通知本不限何種方式，被上訴人主張以電話通知自無不
    可，綜合上開證據及上訴人降低委託銷售價格之過程與林金定簽訂買賣議價委託
    書之金額、時間等客觀事實，本院認定被上訴人起訴主張之事實為真正。另被上
    訴人於第一審九十二年一月十五日言詞辯論期日，經法官詢以：「如何證明有通
    知被告說有買主要以六百三十萬購買？」時，答稱：「我們是以電話通知，無法
    提出其他證據。」，係主張以電話通知上訴人有買主願以六百三十萬元購買系爭
    不動產，但無法提出其他證據證明，並非自認未通知上訴人，上訴人主張被上訴
    人上開陳述係自認有違反系爭委託銷售契約之義務，顯屬無據。至於被上訴人於
    知悉上訴人之子魏志忠於九十一年九月四日表示不願出售系爭不動產後，為何不
    以書面通知上訴人有買主購買並已收取定金之事，或有其他考量，且係其得自由
    行使之事，況有無書面通知充其量僅係日後爭執涉訟時舉證之難易程度，尚難據
    此即認被上訴人之主張不實在。
五、綜上所述，被上訴人主張已於委託期限屆至即九十一年九月十日前，以經上訴人
    同意之委售價格六百三十萬元覓得買主且已代收定金並通知上訴人，上訴人拒絕
    簽訂買賣契約，依約仍視為被上訴人已完成居間仲介之義務，堪以採信，上訴人
    所辯均不可取。從而，被上訴人依兩造委託銷售契約之約定，請求上訴人給付服
    務報酬十二萬元，為有理由，應予准許。原審命上訴人為前開給付之判決，洵屬
    正當，上訴意旨指摘原判決不當，求予廢棄改判，為無理由，應予駁回。
據上論結，本件上訴為無理由，依民事訴訟法第四百三十六條之一第三項、第四百四
十九條第一項、第七十八條，判決如主文。
中      華      民      國    九十二    年      七      月    二十三    日
~B臺灣基隆地方法院民事庭
~B    審判長法  官  李木貴
~B          法  官  王翠芬
~B          法  官  陳湘琳
右為正本係照原本作成。
本件判決不得上訴。
中      華      民      國    九十二    年      七      月    二十三    日
~B    法院書記官  許世賢


司法院資訊處製作；財團法人民間司法改革基金會備份。
